【裁判字號】    91,訴,6
【裁判日期】    920124
【裁判案由】    給付工程款等
【裁判全文】
臺灣基隆地方法院民事判決  九十一年度訴字第六號
    原      告  御律工程顧問股份有限公司
    法定代理人  乙○○
    被      告  丙○○○○○○.
    法定代理人  丁○○吳文貴.
    訴訟代理人  黃秋雄律師
    複  代理人  黃國璋律師
右當事人間請求給付工程款等事件，本院判決如左：
    主      文
被告應給付原告新台幣貳拾伍萬仟貳佰捌拾陸元，及自民國九十一年一月九日起至
清償日止，按週年利率百分之三計算之利息。
原告其餘之訴駁回。
訴訟費用由被告負擔十分之三，餘由原告負擔。
    事      實
甲、原告方面：
一、聲明：
    被告應給付原告新台幣（下同）九十二萬元，及其中四十萬四千六百五十八元自
    民國八十九年四月三日起至清償日止，按週年利率百分之三計算之利息；其中十
    一萬三千二百八十元自八十九年七月二日起至清償日止，按週年利率百分之三計
    算之利息。
二、陳述：
  (一)原告於八十九年一月二十日，經基隆市政府採購中心公開招標程序，以九十四萬
    零八百元之標價標得基隆市立大德國民中學（下稱大德國中）校園地層滑動監測
    承攬工程（下稱系爭工程），並於同年月二十九日與被告訂立系爭工程契約，且
    於同年二月七日繳交履約保證金九萬四千零八十元及差額保證金一萬九千二百元
    。嗣原告依約陸續進行監測儀器之採購與裝設，並針對大德國中教室與邊坡之穩
    定進行監測，就監測數據向校方提出監測報告。惟在施工過程因兩造及被告委任
    之監造單位即永大土木大地技師事務所（下稱永大技師事務所）技師對合約規範
    、設計監造等認知不同，以致糾紛不斷，被告方面履次要求原告履行合約所未規
    定之事項，如要求施工計劃書經技師簽證、技師須於監測時或協調會議、行文或
    開工報告書在場或簽章等，且於原告因地制宜並遵照協調會議調整儀器裝設位置
    ，事後又遭被告否認，並認原告擅自變更工程內容。因前揭爭執和解復工後，被
    告對原告施工更係處處刁難，最後於八十九年八月二日更進一步以原告施作之工
    程有裝設之傾斜管（或稱測傾導管、傾度管，下統稱傾斜管）口徑與契約規格不
    符、文書表件內容表達有缺失且技師簽證不完整影響監測資料可信度、現場地面
    沈陷觀測點以不符契約所定規格之一吋鋼釘打入，亦未照合約規定加標示牌，造
    成點交及判讀困擾等瑕疪，經被告命原告改善未改善為由終止系爭契約，且僅支
    付原告工程款十萬九千二百三十六元，並沒收前揭保證金。然原告並無被告所指
    前述違約之情形，被告任意終止契約，自應給付原告於終止契約前已完成部分工
    程所尚未領取之工程款四十萬四千六百五十八元，並賠償因終止契約所受之損害
    ，如儀器採購費（傾斜儀、傾斜計、應力測讀器）、人力閒置成本、違約金及順
    利完工之利管，共計四十萬二十零六十二元，以及返還履約及差額保證金十一萬
    三千二百八十元。
  (二)對被告抗辯所為之陳述：
  1.傾斜管規範未明確外徑是用本體為準，還是接頭為準。原告採用國外專業公司進
    口之傾斜管２．５４”（６４．５ｍｍ），固定接頭２．７５”（６９．９ｍｍ
    ）之規格品作為系爭工程之傾斜管，如以接頭為丈量基準則原告採用之外徑合於
    系爭工程契約規定。況被告及監造單位於八十九年三月初之進場檢查、同年三月
    底之安裝埋設及五月間之踏勘驗收，對傾斜管規格均無意見。至六月間始提出傾
    斜管規格不合規格問題，並進而以此為由終止契約，顯不合理。且原告所使用之
    傾斜管之規格縱不符系爭契約所定規格，然以原告進口之專業用傾斜管，已足夠
    觀測精確度之要求，且用以監測之儀器，除傾斜管外，尚有多項儀器可輔佐量測
    ，故對量測報告之正確性亦無影響。台北市土木技師公會九十一年六月二十五日
    北土技字第九一三○九四六號就系爭工程所為施工瑕疪鑑定報告書（下稱鑑定報
    告書）亦認原告所使用之傾斜管除了抗變形強度更大於系爭工程契約規定之２．
    ７５”（６９．９ｍｍ）傾斜管外，其餘規格二種均相同，在使用功能上，原告
    所採之傾斜管容許累積變形量高達２．５ｍ，遠超過監造技師所定之５ｃｍ監測
    側向位移臨界值，故原告所提供之傾斜管與系爭工程契約所定規格之傾斜管，在
    系爭工程監測資料讀取及應用需求上，並無任何差異，因而被告以原告所使用之
    傾斜管規格不符契約，遽而終止系爭契約，自不合理。況傾斜管之費用二十六萬
    元許，是包括材料費二萬多元，以及施工鑽探等費用，被告以傾斜管規格不符為
    由，除拒付材料費外，連施工鑽探等費用及監測報告、簽證費皆不給付，亦不合
    理。
  2.被告技師原本設計之沈陷點標單數量與圖說矛盾，又未給製於平面上，卻推責原
    告配置和給圖。嗣後原告依照指示改善標示牌設置後，被告又稱原告於校園草地
    （草地型沈陷點）及籃球場（混凝土地面型沈陷點）未依約為標示，然原告之所
    以未於上開地點標示係因草地上無法放置標示牌，且混凝土地面型沉陷點，因在
    校園籃球場上，無法以７５ｍｍ鋼釘打入，始以一吋（２５．４ｍｍ）鋼釘打入
    ，並依系爭工程契約所定以油漆標記，上開情形乃因系爭工程契約有實際上無法
    履行之情形，且工質品質應以監測數據為重，原告所為因地制宜之計，並無影響
    監測及工程品質之問題。
  3.系爭工程契約並未規定施工計劃書、開工報告書或一般行文時須主辦技師簽證，
    亦未規定監測、工程協調會議時須主辦技師在場，且依系爭工程合約規定，技師
    簽證費僅就二十次之監測報告給付，足認僅監測報告須由主辦技師簽證，其他文
    件毋須經主辦技師簽證，監測、工程協調會時亦毋須主辦技師在場。又原告所提
    之現地量測報告均依合約約定準時提報，並無被告所指提報時間超過之情形。
三、證據：提出系爭工程合約（包括系爭工程契約、基隆市政府暨所屬機關學校一般
    採購案招標廠商投標須知及招標資訊詳述資料、基隆市政府八十九年一月四日（
    八九）基府秘發字第○○○二一一號公告、基隆市政府採購中心書函、切結書、
    投標廠商聲明書、基隆市政府暨所屬機關學校開標紀錄表、基隆市政府標單、系
    爭工程廠商估價單及單價分析表、監測規定）、履約差額保證金收據、永大技師
    事務所八十九年五月十六日第八八○四六─○三號備忘錄、八十九年二月一日便
    文、八十九年三月十七日永大字第八八○四六─○一號備忘錄、原告公司八十九
    年四月十二日大德─○八號文、大德國中八十九年四月二十一日（八九）基大中
    總字第○六六六號函、原告公司八十九年四月二十四日校園─一一號文、大德國
    中八十九年五月十一日（八九）基大中總字第○八四○號函、系爭工程八十九年
    五月六日施作協調會會議紀錄、原告公司八十九年五月三日校園─一三號文、八
    十九年五月二十三日校園─一九號文、永大技師事務所八十九年六月二十七日第
    八八○四六─一一號備忘錄、大德國中八十九年八月二日（八九）基大中總字第
    一四五四號函、八十九年五月二十三日（八九）基大中總字第○九二三號函、八
    十九年五月八日踏勘紀錄、大德國中廠商終止合約建議估驗單、原告公司八十九
    年四月十四日校園─○九號文、八十九年九月十四日校園─二九號文、系爭工程
    八十九年四月十四日、八十九年五月十二日、六月十二日、七月十四日監測報告
    、原告公司八十九年五月七日校園─一五號、同年年五月十四日校園─一七號、
    同年五月二十二日十八號文、三聯科技股份有限公司產品購買單各一件，並聲請
    台北市土木技師工會鑑定。
乙、被告方面：
一、聲明：原告之訴駁回。
二、陳述：
  (一)原告於履約過程中，不僅就工程基礎材料未按系爭契約所定之規格施作，擅自變
    更傾斜管之規格，相關文件未經主辦技師簽證，監測報告亦未經監造單位審核認
    可，且就沈陷觀測點之瑕疵經被告要求限期改善拒不修改，被告乃依系爭契約第
    十四條第一項第十二款逕予終止契約，茲就原告違約情形說明如下：
  1.傾斜管未符合約定規格：
  (1)依系爭工程契約附件「監測」部分第二章第一節Ｅ土中傾度管第二條約定：「管
    體應使用半硬質ＡＢＳ塑膠管，其標稱外徑不大於９０ｍｍ，且不小於６９ｍｍ
    ，管長為３ｍ與１．５ｍ」、第五條約定：「傾度管之連接處應使用長１５０ｍ
    ｍ硬質ＡＢＳ塑膠接頭，或使用留有１５０ｍｍ間隙伸縮套筒式接頭：：：」，
    是合約中已明白規定傾斜管之管體、管長及接頭之尺寸，且管體、管長及接頭在
    工程實務界中係屬完全不同之材料名詞，自可明白前揭契約約定之標稱外徑係指
    管體，並不包含接頭。而本件原告所使用之傾斜管規格為標稱外徑６４．５ｍｍ
    之尺寸，確與系爭契約所定規格不符。且此項履約缺失造成部分傾斜管卡管，無
    法產生讀值，影響系爭工程後續量測作業無法連續，經監造單位於八十九年五月
    十六日指出原告缺失，並經被告於同年月二十日函請原告改善，惟原告始終未改
    善。
  (2)被告於八十九年二月二十三日通知原告正式開工，原告於監造單位未到場之情形
    下，即自行施作，並將儀器安裝完畢，監造單位於事後知悉時，才並予通知被告
    。惟因原告自行完工之傾斜管不符規格且未按圖說所載之孔位施作，故被告從未
    為任何驗收程序，亦無原告所言同年五月之探勘驗收。原告以先斬後奏之施工指
    摘被告就其所施作之工程已為同意並為驗收乙節，顯與事實不符。
  (3)八十九年十一月二日初驗時，原告要求就傾斜管外管尺寸加以複量，就此雙方成
    協議：「廠商（原告）所提第二項傾斜管複量一事，決請第三公證單位來量測，
    並會同校方監造單位辦理，該項複量應於八十九年十一月十日前完成，逾期即表
    示同意監造單位之意見。」然原告未能如期提報，經被告催告亦置之不理，足認
    表示同意監造單位之意見。
  (4)至於鑑定報告書認原告採用與契約所定規格不符之傾斜管，在系爭工程監測資料
    讀取及應用需求等實質功能上，並無任何差異等語，基於下述理由，認並不足採
    ：
  鑑定人答覆謂：被告技師於備忘錄表二清楚訂有５ｃｍ地層側向位移臨界值，且
    指示「超過臨界值時，建議居民先撤離」，然其顯然扭曲被告監造技師之原意，
    蓋監造技師所定之５ｃｍ臨界值係指當地層位移於日變位量或月變位量達５ｃｍ
    時，表示地層已有不正常位移情形發生，此時為免發生危險，應先通知居民撤離
    ，再行檢查擋土牆及邊坡滑動之情形，絕非指被告所訂傾斜管規格之功能以及所
    能量測之範圍僅５ｃｍ，而被告之工作物只要符合該量測範圍即可之謂。且邊坡
    位移依鑑定人甲○○到庭所述，須達二十幾至三十公分時才會崩場，若謂傾斜管
    只要能達５ｃｍ變位量之標準即可者，則系爭工程何須設計最大容許累積變形量
    可達２．８ｍ之２．７５”傾斜管。換言之，監造師所定５ｃｍ臨界值與傾斜管
    規格之採用無關，係屬二事，並非傾斜管只要能達最大容許累積變形量５ｃｍ即
    可。
  鑑定人答覆謂：「２．５４”（６４．５ｍｍ）除抗變形強度更大於２．７５”
    傾斜管外，其餘規格二種均相同」、「２．５４”傾斜管與２．７５”傾斜管，
    在本採購契約監測資料讀取及應用需求上，並無任何差異」，然系爭工程契約所
    採用之傾斜管除抗變形強度外，尚有管體所能達之容許監測測向位移臨界值之考
    量，即管徑越大則管體所能容許之監測測向位移臨界值將隨之增加，且邊坡變位
    隨時間加大時，管徑越大則使用壽命將越長；再者，山坡滑動並非永遠以完美之
    圓弧線進行，其內部亦可能產生不規則之滑動，當產生不規則滑動時，管體某部
    位即可能產生俗稱「折到」之現象，此時管徑越大者，能讀取之數據範圍自然越
    大，其使用壽命越長，是系爭工程契約規格之傾斜管優於原告所使用者，亦為設
    計時參考依據，但鑑定報告書就傾斜管真正欲達之功用不予論述，反僅就無關監
    測功能之部分判斷，顯有可議。又系爭工程契約就傾斜管之規格已有明定，但鑑
    定報告及答覆報告竟謂契約無規定，其報告瑕疪之明顯，實難令人信服。
  又鑑定人答覆謂：『中國國家標準允許「標稱管徑」之管徑有許可差，許可差為
    正值或負值則視材料用途而定，如附件ＣＮＳ１３４９６：：：』，然以此對照
    鑑定報告中所指稱之不同特殊用途之ＡＢＳ塑膠成型材料尚且對標稱管徑規定允
    許有不同之許可差並引用中國國家標準ＣＮＳ１３４７４號之資料而言，不難發
    現矛盾不實之處，蓋依中國國家標準ＣＮＳ１３４７４號資料觀之，其許可差均
    記載正值容許量，而負值容許量為零，即表示該土中傾度管只可大於約定之標稱
    管徑，絕不可小於約定之標稱管徑。因此，既然鑑定機關所採用之資料為中國國
    家標準ＣＮＳ１３４７４號，則為何於鑑定報告書中又謂「御律公司所裝設傾斜
    管外徑６４．５ｍｍ，與採購契約上６９ｍｍ比較亦僅相差４．５ｍｍ，材料品
    質及使用功能並無差異」。另系爭工程契約明載半硬質ＡＢＳ塑膠管，且鑑定報
    告書亦就此材質提出中國國家標準ＣＮＳ１３４７４號之資料，然鑑定人答覆報
    告中所提者竟以「自來水用」內襯聚乙烯之聚氯乙烯塑膠硬質管之資料以為解釋
    ，該鑑定報告書所具之瑕疪益徵鮮明。
  2.沈陷觀測點部分：
    系爭工程契約附件「監測」部分第二章第三節儀器位置：Ｄ規定：「每一儀器均
    應予以編號，並將此號碼以鏤空字型板油漆在鄰近表面上，不得以徒手塗漆或使
    用噴漆。若無鄰近表面可供利用，則應設立標誌牌，或將標誌牌打入地面，並將
    辯識號碼漆於標誌上」，是沈陷觀測點現實位置上亦須予以油漆或設置標示牌以
    供辨識。惟經被告於八十九年五月八日進行踏勘手續時，發現草地有十處未釘標
    示牌，而籃球場則以不符規定之一吋鋼釘打入，亦未依合約約定加標示牌，造成
    點交及判讀困擾。八十九年五月六日之工程協調會上，被告即要求原告於各測量
    點現場位置設置標示牌，原告均未能履行；嗣後原告亦於八十九年十一月二日之
    初驗會議紀錄上表示：「沈陷點標示牌未釘作部分如監造單位所認不符合約需扣
    款，本公司同意減款處理」等語，足見沈陷觀測點有瑕疪甚明。
  3.測量費（人員交通觀測費、資料處理及報告費、技師簽證費）及量測報告：
  (1)依系爭工程契約「監測」附件第五節人員資格，第一條之Ｂ規定略為：「主辦技
    師需：：：督導監測技術人員並負擔合約期間儀器裝設、監測、校正檢核、儀器
    維護及報告撰寫之責任」，另系爭工程契約之「投標補充說明」第五點亦規定：
    「：：：當業主認為有需要召開相關補救措施會議時，主辦技師得出席說明」，
    該等規定均明訂有主辦技師之責任，則於履約中之各項報告，依約須經合格之主
    辦技師簽證認可，否則即屬違約。惟原告之施工計劃書及監測報告等書面報告，
    未依契約規定經主辦技師簽證，且雙方歷次舉行之工程協調會亦未見主辦技師出
    席，原告已違約甚明。
  (2)又依系爭工程契約第二條履約標的第二項約定：「：：：自監測儀器裝設完成測
    試後，配合現地量測一週內將監測資料及分析判讀報告送監造單位審核通過後，
    彙整提送機關參考」，是原告所提之現地量測報告，首須經監造單位審核通過後
    ，方可送交被告，換言之，原告所為量測報告是否合於契約所定品質，監造單位
    有審核之權限。查原告所施作儀器安裝之工程，並未按圖說施作，因而發生孔位
    偏移圖說預定位置之情事，經被告請原告提出說明未果，亦拒不改善之情形下，
    被告之監造單位當無理由審核原告所提之監測報告。又原告雖嗣於八十九年四月
    十四日及五月八日進行二次初始值量測，並於五月十四日提出「校園地層滑動監
    測系統工作第一次及第二次監測報告」予監造單位審核，惟皆未經過審核通過，
    是原告自始至終均未改善瑕疵並提出經監造單位審核認可之監測報告。故技師簽
    證費、量測費、交通費及觀測費等均不予給付，自屬合理。
  (二)於系爭工程契約終止後，原告經估驗結果按原告實作數量結算，共應給付原告十
    萬九千二百三十六元之工程款，並依系爭工程契約第十四條第一款規定無須補償
    原告因終止契約而生之損害。至原告認被告應給付工程款為四十四萬六千五百八
    十元，並不實在。蓋傾斜管，原告未按約施作，則被告當無給付之責。且原告所
    為之監測報告從未經被告審核通過，係其違約在先所致，是本項請求必基於監測
    報告合法送審為前提始可請求，原告如何在監測報告未送審通過之下，請求人員
    交通、觀測費、資料處理暨報告費及技師簽證費。又就勞工安全衛生費及承商利
    潤及安全管理費而言，被告均已按原告就系爭工程契約之完工比例計價給付，無
    再行給付之理。就營造工程綜合保險費而言，原告根本未投保，自無請求之依據
    。
  (三)退言之，縱認被告終止契約不合法，原告所請求因終止契約所受損害之金額亦有
    以下不實之處：
  1.其中儀器採購費（傾斜儀、傾斜計及應力測讀器）部分，原告將其自身為履約本
    應自備之儀器以三成價格充作折舊成本向被告請求，顯屬不當。蓋該等監測儀器
    本為原告承攬工程時即應具備之器材，其折舊率本應為其系爭工程所能取得之利
    潤所吸收。
  2.人力閒置成本部分，原告就其員工之如何運用，係自身企業管理之責任，不論系
    爭工程是否進行，原告本身均須給付員工薪資，是此部分請求亦無可採。
  3.違約金及完工利管金額部分之請求權基礎為何及計算標準亦未見原告舉證。
  (四)系爭契約終止後，被告無須返還原告所繳納之履約保證金及差額保證金：
    依系爭工程契約附件基隆市政府暨所屬機關學校一般採購案招標廠商投標須知（
    下稱投標須知）第二十二條規定：「貴廠商有『押標金保證金暨其他擔保作業辨
    法』第二十條各款情形之一者，其所繳納之保證金及其孳息得不予發還：：：」
    、第十四條第四項後段規定：「差額保證金之有效期、內容、發還及不發還等事
    項，準用履約保證金之規定」，是按押標金保證金暨其他擔保作業辯法』第二十
    條第二項第四款後段規定：「機關得於招標文件中規定，廠商所繳納之履約保證
    金（含其孳息，本項以下同），得部分或全部不發還之情形如下：四、因可歸責
    於廠商之事由，全部終止或解除契約者，全部保證金」，且前開履約保證金之目
    的係債務人為擔保債務之履行，將特定金錢之所有權移轉於受領人即債權人之所
    有權讓與行為，惟債權人就此項金錢，負有附停止條件之返還義務，其停止條件
    之成就為交付保證金之債務人已完全履行其債務。易言之，債務人履約完畢，停
    止條件成就，受領保證金之債權人即有返還該保證金之義務。而差額保證金之目
    的乃在擔保廠商於得標價偏低時，不會有降低品質、不能誠信履約或其他債務不
    履行情形之用，與上述履約保證金之目的相類似，基於契約自由原則，二者均於
    契約中予以約定者，當可更加確保債務人就契約之完全履行，對債權人而言，亦
    更有保障。本件既因可歸責於原告之事由，致被告終止系爭契約，則依上開約定
    ，原告已確定無法履約，返還保證金之條件即確定的不成就，因此，被告自得沒
    收之，不予返還。
三、證據：提出系爭工程合約（內容詳如前述）、永大技師事務所八十九年五月十六
    日八八○四六─四三號備忘錄、陳情書、大德國中八十九年八月二日（八九）基
    大中總字第一四五四號函、大德國中八十九年十一月二日校園地層滑動監測系統
    初驗會議記錄、大德國中九十年六月十二日（九十）基大中總字第一二六一號函
    及八十九年四月二十一日（八九）基大中總字第○六六六號函、八十九年五月六
    日系爭工程施作協調會會議記錄、八十九年五月八日踏勘紀錄、原告公司八十九
    年五月九日校園─一六文、永大技師事務所八十九年二月十一日八八○四六─○
    一號備忘錄、大德國中八十九年五月十六日（八九）基大中總字第○八五五號函
    及八十九年五月二十日（八九）基大中總字第○八八七號函、永大技師事務所八
    十九年五月二十六日八八○四六─○四號文、原告公司八十九年五月二十九日校
    園─二二號文、八十九年五月三十一日系爭工程協調會會議記錄、永大技師事務
    所八十九年六月一日八八○四六─○五號文、大德國中八十九年六月九日（八九
    ）基大中總字第一○三三號函、傳真查詢國內各類掛號郵件查單、八十九年十二
    月十九日第二次驗收紀錄、基隆市政府九十年三月十六日九○基府教國字第○二
    二一二五號函、八十九年十一月二日系爭工程初驗會議記錄、大德國中八十九年
    十二月七日（八九）基大中總字第二三二一號函、工程結算驗收證明書及結算明
    細表、中國國家標準ＣＮＳ一三四七四號、一三三四六號、大德國中八十九年四
    月二十一日（八九）基大中總字第○六六六號函、明和法律事務所（九一）律秋
    民字第九一○二○號函各一件。
丙、本院依職權會同台北市土木技師工會派員前往大德國中履勘現場，制有勘驗筆錄
    ，鑑定書在卷。
    理      由
一、本件被告法定代理人原為吳文貴，於原告提起本件訴訟後變更為丁○○，並據丁
    ○○聲明承受訴訟，依民事訴訟法第一百七十五條規定，核無不合，合先敘明。
二、原告主張：原告於八十九年一月二十日，經基隆市政府採購中心公開招標程序，
    以九十四萬零八百元之標價標得系爭工程，並於同年月二十九日與被告訂立系爭
    工程契約，且於同年二月七日繳交履約保證金九萬四千零八十元及差額保證金一
    萬九千二百元。嗣原告依約陸續進行監測儀器之採購與裝設，並針對大德國中教
    室與邊坡之穩定進行監測，就監測數據向校方提出監測報告。惟在施工過程因兩
    造及被告委任之監造單位即永大技師事務所技師對合約規範、設計監造等認知不
    同，以致糾紛不斷，被告方面履次要求原告履行合約所未規定之事項，如要求施
    工計劃書經技師簽證、技師須於監測時或協調會議、行文或開工報告書在場或簽
    章等，且於原告因地制宜並遵照協調會議調整儀器裝設位置，事後又遭被告否認
    ，並認原告擅自變更工程內容。因前揭爭執和解復工後，被告對原告施工更係處
    處刁難，最後於八十九年八月二日竟以系爭工程裝設之傾斜管口徑與契約規格不
    符、文書表件內容表達有缺失且技師簽證不完整影響監測資料可信度、現場地面
    沈陷觀測點以不符契約所定規格之一吋鋼釘打入，亦未照合約規定加標示牌，造
    成點交及判讀困擾等瑕疪，經命改善未改善為由任意終止系爭契約，且僅支付原
    告工程款十萬九千二百三十六元，並沒收前揭保證金。然原告並無被告所指前述
    違約之情形，故被告於任意終止契約後，應就被告所完成工程部分給付全部款項
    ，則扣除原告已給付部分，尚應再給付工程款四十萬四千六百五十八元，並應賠
    償原告因終止契約所受之損害四十萬二十零六十二元及返還履約及差額保證金等
    情，依系爭工程契約終止前後之法律關係，求為命被告給付原告九十二萬元，及
    其中四十萬四千六百五十八元自民國八十九年四月三日起至清償日止，按週年利
    率百分之三計算之利息；其中十一萬三千二百八十元自八十九年七月二日起至清
    償日止，按週年利率百分之三計算利息之判決。
三、被告則以：原告施作之系爭工程，因有1.裝設之傾斜管口徑與契約規格不符，造
    成部分傾斜管「卡管」無法讀值，影響系爭工程後續量測作業無法連續。2.現場
    地面部分沈陷觀測點以不符契約所定規格之一吋鋼釘打入，亦未照合約規定加標
    示牌，造成點交及判讀困擾。3.所提之書面報告未依約經主辦技師簽證及說明，
    監測報告亦未通知監造單位審核等瑕疪，經命原告改善，原告始終未改善，依系
    爭工程合約第十四條第一項第十二款約定，被告自得終止契約，且無庸賠償原告
    因終止契約所受之損害。又系爭工程合約終止後，被告已按原告實作數量結算，
    扣除前揭瑕疪不予計價部分給付原告十萬九千二百三十六元工程款，原告主張就
    前揭瑕疪部分被告仍應給付工程款，並無理由。另系爭工程契約係因可歸責於原
    告事由終止，依約亦無庸返還原告所繳納之履約及差額保證金。退言之，縱認被
    告係任意終止契約，原告將其自身為履約本應自備之儀器採購費以三成價格充作
    折舊成本向被告請求損害賠償，顯屬不當。且原告就其員工之如何運用，係自身
    企業管理之責任，不論系爭工程是否進行，原告本身均須給付員工薪資，是其請
    求人力成本閒置部分亦無可採。再者，違約金及完工利管金額部分之請求權基礎
    為何及計算標準未見原告舉證，所為請求自無理由等語，資為抗辯。
四、查兩造於八十九年一月二十九日訂立系爭工程契約，原告於同年二月七日繳交履
    約保證金九萬四千零八十元及差額保證金一萬九千二百元。嗣被告於八十九年八
    月二日以系爭工程裝設之傾斜管口徑與契約規格不符、文書表件內容表達有缺失
    且技師簽證不完整影響監測資料可信度、現場地面沈陷觀測點以不符契約所定規
    格之一吋鋼釘打入，亦未照合約規定加標示牌，造成點交及判讀困擾等瑕疪，經
    命改善未改善為由通知原告終止系爭工程契約，原告於同年八月十七日收受該通
    知，被告嗣依工程驗收結果結算支付原告工程款十萬九千二百三十六元，且拒絕
    返還前揭保證金之事實，為兩造所不爭，並有系爭工程契約、大德國中八十九年
    八月二日（八九）基大中總字第一四五四號函及九十年六月十二日（九十）基大
    中總字第一二六一號函、履約差額保證金收據、工程結算驗收證明書及結算明細
    表在卷可稽，堪信為真實。
五、本件原告所請求被告給付之款項計有三大部分，一係請求因被告任意終止契約之
    損害賠償，二為請求給付終止契約前已完成，而尚未給付之工程款，三係請求返
    還履約保證金及差額保證金，茲就原告此三部分是否有理由，分述如下：
  (一)請求因被告終止契約之損害賠償部分：
    原告主張其並無違約情事，被告任意終止契約自應賠償其因終止契約所受之損害
    ，為被告所否認，並抗辯：其係依系爭工程契約第十四條第一款約定終止契約，
    自無庸賠償原告所受損害等語。按契約終止權之發生，可分為法定終止權及約定
    終止權。前者，係於各種典型契約，個別的承認其存在，關於承攬契約之終止者
    ，為民法第五百一十一條；後者，係由當事人雙方依合意訂定，使當事人之一方
    或雙方保留終止權。在承攬契約下，兩者差別在於定作人若依前者終止契約，依
    民法第五百一十一條但書規定，須賠償承攬人因契約終止而生之損害；反之，定
    作人若係依後者終止契約，其是否須賠償承攬人因契約終止而生之損害，則視承
    攬契約約定決之。本件系爭工程契約第十四條第一項第十二款約定「廠商履約，
    有未依契約規定履約，自接獲機關書面通知起十日內或書面通知所載較長期限內
    ，仍未改善者，機關得以書面通知廠商終止或解除契約，且不補償廠商因此所生
    之損害」，已賦予被告於條文所載情況下，得終止契約並不負賠償責任之權利。
    是本件原告得否主張終止契約之損害賠償，端視原告施作工程是否未依契約規定
    履約，經命改善而未改善等約定終止之事由發生。經查：
  1.依系爭工程契約第一條約定：「契約包括下列文件：招標文件及其變更或補充、
    投標文件及其變更或補充、決標文件及其變更或補充、契約附件及其變更或補充
    、依契約所提出之履約文件或資料；契約文件：包括以書面、錄音、錄影、照相
    、微縮、電子數位資料或樣品等方式呈現之原件或複製品。」是除系爭工程契約
    外，投標須知、「監測」部分之附件亦同屬契約之範圍，合先敘明。
  2.茲以系爭工程契約規範就原告所裝設之傾斜管、沈陷觀測點是否有未符合約規定
    ，經命改善而未改善等約定終止事由，分述如下：
  (1)傾斜管部分：
  是否未依契約規定履約？
  (甲)依系爭契約附件「監測」部分第二章第一節Ｅ土中傾度管（即傾斜管）第二點約
    定：「管體應使用半硬質ＡＢＳ塑膠管，其標稱外徑不大於９０ｍｍ，且不小於
    ６９ｍｍ，管長為３ｍ與１．５ｍ」及第五條約定：「傾度管之連接處應使用長
    １５０ｍｍ硬質ＡＢＳ塑膠接頭，或使用留有１５０ｍｍ間隙伸縮套筒式接頭：
    ：：」，已分別就土中傾斜管之管體、管長及接頭之尺寸為不同之約定，且鑑定
    人甲○○亦到場證稱：一般管體係指管的本身，不包括接頭等語，足見前揭條文
    所稱「管體」係指傾斜管本體，並不包含接頭甚明。是傾斜管本體之標稱外徑須
    在６９ｍｍ至９０ｍｍ間，始符合系爭工程契約之約定。而原告所使用之傾斜管
    管身外徑為６４．５ｍｍ，管頂固定接頭外徑為７０ｍｍ，為兩造所不爭，且有
    鑑定報告書在卷可按，其管身即傾斜管本體外徑既小於６９ｍｍ，自與系爭工程
    契約所定規格不符，而有違約情事。雖本院依原告聲請函請台北市土木技師公會
    鑑定結果謂：「：：：在中國國家標準對不同特殊用途之ＡＢＳ塑膠成型材料尚
    且對標稱管俓規定允許有不同之許可差」，惟依鑑定人甲○○到庭證述：本件材
    料在國際標準並未規定，本件材質比較類似其所提之自來水用內襯聚乙烯之聚氯
    乙烯塑膠硬質管（即中國國家標準ＣＮＳ一三四九六號）等語（見本院九十一年
    十一月二十五日準備程序筆錄），足見中國國際準就本件傾斜管之材料並未設容
    許之許可差，自難認原告使用之傾斜管與契約約定之傾斜管在中國國際標準容許
    之差異範圍內，而認符合合約約定。況依鑑定人所提類似本件傾斜管材質之中國
    國家標準ＣＮＳ一三四九六號，其標稱管徑６５ｍｍ及８０ｍｍ之許可差亦僅在
    正負零點五間，然本件原告使用之傾斜管與契約約定卻相差４．５ｍｍ，並不在
    上開許可差之範圍內，是縱認本件有中國國際標準之適用，原告使用之傾斜管亦
    因不在中國國際標準之許可差範圍內，仍有違約之情形。
  (乙)至原告主張其所使用之２．５４”（６４．５ｍｍ）傾斜管與２．７５”（７０
    ｍｍ）傾斜管，二者在系爭工程契約監測資料讀取、應用需求上，並無差異，固
    為前揭鑑定報告書所採。惟所謂承攬工作之瑕疪，依民法第四百九十二條規定，
    係指承攬人完成之工作，未具備約定之品質，或具有減少或滅失價值，或不適於
    通常或約定之使用之情形。亦即承攬人實際完成之工作，若與工作應具備約定之
    品質、價值以及合乎約定或通常之使用，不相符合，即為有瑕疪。本件原告所使
    用之傾斜管規格與系爭工程契約所定規格在容許累積變形量上仍有零點三公尺之
    差異，既據鑑定人證述在卷（見前揭準備程序筆錄），且原告所使用之傾斜之價
    值，較系爭工程契約約定之傾斜管為低，亦有原告提出之三聯科股份有限公司產
    品購買單在卷可憑，足見原告使用之傾斜管其品質及價值上仍與契約約定不符，
    則依前揭說明，自難以其合於通常或約定之使用，即謂其已完成之工作不具瑕疪
    。原告雖又主張傾斜管進場、安裝埋設被告及監造單位均有至工地現場察看，且
    經踏勘驗收，均無意見，可見本件傾斜管材料符合系爭工程契約所定規格等語。
    查系爭工程施工日報表上，自八十九年三月三日至同年月二十七日上均有監造單
    位之蓋章，固有鑑定報告書後附施工日報表在卷可按，然因原告於工作內容欄記
    載之傾斜管施作部分，均未詳載規格，又原告使用之傾斜管規格為６４．５ｍｍ
    ，與契約所定之６９ｍｍ，僅相差４．５ｍｍ，實難以肉眼曲辨，自不得以被告
    及監造單位未於傾斜管進場、安裝埋設及踏勘時未表示意見，即認有同意原告變
    更材料規格之情事。綜上，原告所使用之傾斜管確有未依契約履約之情形，應堪
    認定。
  經命改善而未改善？
    查被告委任之監造單位已八十九年五月十六日指出原告施作之傾斜管未符合約規
    範，並經被告於八十九年五月二十日函請原告於文到十日內改善，有永大技師事
    務所八十九年五月十六日第八八○四六─○三號備忘錄、大德國中八十九年五月
    二十日（八九）基大總字第○八八七號函在卷可稽。而系爭傾斜管管身之外徑於
    訴訟中經本院命台北市土木技師公會鑑定結果既仍為６４．５ｍｍ，足見原告未
    依被告函示改善甚明。
  2.沈陷觀測點部分：
  是否未依契約規定履約？
    依系爭工程契約附件「監測」部分第二章第三節儀器（所稱儀器依同章節Ａ點規
    定包括沉陷基準點）位置：Ｄ規定：「每一儀器均應予以編號，並將此號碼以鏤
    空字型板油漆在鄰近表面上，不得以徒手塗漆或使用噴漆。若無鄰近表面可供利
    用，則應設立標誌牌，或將標誌牌打入地面，並將辨識號碼漆於標誌上。」及同
    章第一節材料：Ｄ沉陷基準點第二點規定：「：：：混凝土表面型：：：使用永
    久性漆料與型版製成基準點標記，標示出該點之編號。亦可使用７５ｍｍ長之鍍
    鋅鋼釘，取代油漆之標記」，足見沉陷觀察點之編號須視情況而定，以鏤空字型
    板油漆或設立標誌牌方式為之，且亦可使用７５ｍｍ長之鍍鋅鋼釘，取代油漆之
    標記，並無須全面設立標誌牌。惟八十九年五月六日系爭工程施作協調會，既決
    議：「各測量點現場位置標示牌由承包商（原告）負責於下星期內完內。」原告
    亦參與會議並簽名於上未表示異議，有該日工程施作協調會會會議紀錄附卷可稽
    ，顯見兩造已就各測量點（包括沈陷觀測點）增設須設置標示牌達成合意，此合
    意自形成契約之一部分，而生拘束原告之效力。鑑定報告書忽略前揭儀器位置之
    規定及嗣後協調之約定，認兩造間之合約未就沈陷觀測點無設置標示牌之規定，
    自不足採。而系爭工程部分沈陷觀測點係以一吋鋼釘打入並以油漆標記，且未全
    面設置標示牌等情，既為原告所不爭，且有鑑定報告書可按，原告此部分亦有違
    反契約之情事甚明。原告雖主張因校園草地無法放置標示牌，且因部分沈陷點設
    在籃球場上，無法以７５ｍｍ鋼釘打入，其因地制宜始未設立標示牌或改以一吋
    鋼釘打入等語，惟原告就校園草地為何無法放置標示牌及籃球上何以得以一吋鋼
    叮打入而無法以７５ｍｍ鋼釘打入，均未作說明，其主張自難採信。
  經命改善而未改善？
    查被告於八十九年五月八日踏勘結果，認部分地表沈陷點鋼釘長度不足，即請原
    告依合約規定修正，並要求原告於修正完成後，須全面按裝標示牌後，始可開始
    量測第一次初始值。嗣於八十九年五月十六日被告委任之監造單位再指出現場原
    地面沈陷點未依合約規範施作，亦經被告於八十九年五月二十日函請原告於文到
    十日內改善，且同年五月二十六日被告委任之監造單位復以備忘錄，告知監測點
    地面沈陷鋼釘部分因承商（指原告）尚未將編號牌裝設於現場，無法得知各地沈
    陷釘確實編號及地面沈陷釘不足之編號，請承商完成現場編號牌裝設後，逕於監
    測點現地配置圖上標示送大德國中備查，然原告並無意願改善，認地表沈陷點位
    於地上，標示牌容易遭破壞，請被告勿不務實務，有被告提出之八十九年五月八
    日踏勘紀錄、永大技師事務所八十九年五月十六日第八八○四六─○三號備忘錄
    、大德國中八十九年五月二十日（八九）基大總字第○八八七號函、永大技師事
    務所八十九年五月二十六日第八八○四六─○三號備忘錄及御律公司八十九年五
    月二十九日校園─二二號函在卷可按，足見原告未依約於沈陷點位置設立標示牌
    且以不符合約約定之鋼釘作為標示，經請改善逾期未改善等事實，應堪認定。
  3.綜上所述，原告施作工程既有前揭未依契約規定履約，並經命改善而未改善等約
    定終止之事由發生，則被告依系爭工程契約第十四條第一款約定，行使其約定終
    止權，自不生損害賠償之問題，故原告此部分之請求，核無理由。至被告雖另指
    原告書面報告亦有違約且未予改善情事，惟被告既已有前揭約定終止權發生之事
    由，是此部分是否違約，對被告是否依約行使終止權之認定，不生影響，故就此
    部分爰不予一一論駁，附此敘明。
  (二)請求給付終止契約前已完成，而尚未給付之工程款部分：
  1.按契約之終止，僅使原契約向將來失其效力，對於原已依約行使、履行之權利、
    ，義務，不生影響。故被告於系爭工程契約終止後，就該契約終止前原告已依約
    施作且無瑕疪之工程部分，仍須給付報酬。本件原告主張其儀器均已裝設完成，
    並進行五次測量，作成四次經技師簽證之監測報告，故除被告已支付之十萬零九
    千二百三十六元工程款外，尚須支付四十萬零四千六百五十八元等情，為被告所
    否認，並抗辯稱：原告施作之傾斜管既不符合約規格，且所為監測報告未依約經
    監造單位審核通過，相關測量費用自無庸給付等語。經比較兩造各自提出之結算
    明細果，兩造就應給付工程款之差異，在於傾斜管、人員交通暨觀測費、資料處
    理及報告費、技師簽證費、勞工安全衛生費及承商利潤及管理費部分，茲就各該
    部分，原告得否請求給付及其金額為何，分述如下：
  (1)傾斜管部分（原告主張全額給付，被告則全部未予給付）：
    本件原告使用之傾斜管規格雖不符合約規定，且於施工日報表未詳載規格，而不
    能以監造單位之蓋章審核認同意變更規格，然監造單位既於每日施工日報表上蓋
    章，卻未盡其施工材料規格是否合乎契約約定之實質審核責任，而及時提出傾斜
    管規定不符之異議，遲至儀器於八十九年三月二十八日全部安裝完畢後之五月十
    六日始指出傾斜管有未依合約規範施作之情形（參永大技師事務所八十九年五月
    十六日第八八○四六─○三號備忘錄），其與有過失甚明。且經台北市土木技師
    公會鑑定結果復認原告使用之傾斜管與契約約定之規格，在本採購契約監測資料
    讀取、應用需求上，並無任何差異（見鑑定報告書第六頁），並經鑑定人甲○○
    到庭證述：原告使用之２．５４”傾斜管與符合契約約定之２．７５”傾斜管僅
    在容許累積變形量有零點三公尺之差異，但是這些都超過監造技師所定之五公分
    觀測測向位移臨界值，所以二者在監測資料讀取並無差異，亦即在變形量不超過
    二．五四公尺時，兩者之監測數據就不會有任何差別，且一般地層位移只要達到
    一、二十公分就會崩場，故一般最多量到二、三十公分，傾斜管就會因地層位移
    太大而無法使用等語，足見原告使用之傾斜管並不影響系爭工程監測結果之正確
    性。再者，傾斜管之計價除傾斜管材料本身外，尚包括鑽孔、安裝等費用，而傾
    斜管材料本身計價亦僅三萬四千元（參卷附系爭工程單價分析表），若僅因不影
    響監測結果之規格上些許差異，並在被告委任之監造單位亦與有過失之情況下，
    將此不利益全歸由原告負擔，而就已施作完成之傾斜管部分全部不予計算報酬，
    似有違誠信原則。因此，本院認原告就傾斜管部分已全部施工完成，既為兩造所
    不爭，且有系爭工程結算明細表在卷可稽，故除傾斜管材料本身因確有不符合約
    約定情形，依兩造過失比例，應予減價七成外，其餘安裝、材料部分，因規格不
    符部分對系爭工程監測資料讀取不生影響，自仍應予以計價，故此部分被告應給
    付原告二十四萬一千四百四十四元｛２６５２４４－（２００×１７０）×０．
    ７＝２４１４４４｝。
  (2)測量費（包括人員交通觀測費、資料處理及報告費與技師簽證費）部分（原告主
    張全額給付，被告全部未予給付）：
  人員交通、觀測費：
    依系爭工程契約第九條第二項約定「機關於廠商履約期間如發現廠商履約品質不
    符合契約規定，得通知廠商限期改善或改正。廠商逾期未辦妥時，機關得要求廠
    商部分或全部停止履約，至廠商辦妥並經機關認可後方可恢復履約」及第九項第
    三款約定「機關於廠商履約中，若可預見其履約瑕疪，或有其他違反契約之情事
    者，得通知廠商限期改善。廠商不於前款期限內，依照改善或履行者，機關得通
    知廠商暫停履約」等語，可知被告於發現或預見原告有履約瑕疪、違反契約約定
    之情形下，具有停止部分、全部履約或暫停履約之權利。若原告於被告行使此權
    利後，猶逕行履約，被告自無給付報酬之義務。查原告已進行五次觀測行為，固
    為被告所不爭，惟就原告所為第一次觀測部分，因原告施作之工程有孔位偏移圖
    說預定位置之情事，仍於約定量測日即八十九年四月一日決議由原告專業技師以
    書面提出報告，經監造單位及被告核准後，再予施作。並待變更成立儀器檢視過
    後，會同本校監造單位一起量測初值等情，為原告所不爭，並有大德國中八十九
    年四月二十一日（八九）基大中總字第○六六六號函附卷可按，顯見被告已因原
    告有履約瑕疪，而行使其停止原告履約之權利。則原告在未依約改善或說明前揭
    履約瑕疪情形，即於同年四月十四日派員逕行作量測工作，自不得請求此部分之
    人員交通、觀測費。另第二次交通、觀測費部分，雖兩造已於八十九年五月六日
    召開工程施作協調會，經監造單位同意依現場地形之實際需求作孔位移動之調整
    ，並協議在完成踏勘手續後，於七日內完成二次初始值之測試，復已於同年月八
    日完成踏勘手續，有八十九年五月六日、五月三十一日工程施作協調會議紀錄及
    踏勘紀錄在卷可參，惟踏勘紀錄上已明載：「部份地表沉陷點鋼釘長度不足，請
    依合約規範修正，修正完成後，並須全面按裝標示牌後，始可開始量測第一次初
    始值」，可見原告得開始履約之條件係以完成前揭修正及按裝標示牌為前提，詎
    原告未依踏勘結果要求於改善地表沉陷點瑕疪，並全面按裝標示牌後，即開始為
    第二次量測行為，其請求被告給付八十九年五月十二日所為之人員交通、觀測費
    ，亦屬無據。至被告所為之第三至五次量測行為，亦係在未履行前揭開始履約之
    條件下所為，自無強令被告接受此量測行為並給付報酬之依據。雖被告嗣就原告
    在停止履約狀況下所提第一次、第二次監測報告，仍予以審核並命其改善，顯有
    於原告補正後追認所為量測行為之意，惟原告既未依監造單位審核意見所載情形
    補正（詳如後述），自無請求給付量測費之權利。況系爭工程契約係藉由量測行
    為獲得量測數據，並據此作成監測分析報告，以提供被告為應變措施依據為目的
    ，倘監測報告未經被告採用，則所為之量測行為，對被告而言，並不具任何意義
    ，亦即根本無法達成契約預定之效用。本件原告所為監測報告因未符合合約約定
    而未經監造單位審核通過，並經被告採用（詳如後述），則其所為之量測行為既
    未發生承攬契約預定之結果，被告就此自無報酬給付之義務。
  資料處理及報告費：
    本件原告開始履約之條件既尚未成就，已如前述，則其所為之資料處理及報告費
    ，被告本無給付報酬義務。惟被告就原告在停止履約狀況下所提第一次、第二次
    監測報告，仍予以審核並命其改善，故仍應視原告是否已改善並經審核通過而決
    定是否給付此部分費用。況依系爭工程契約第二條履約標的第二項約定：「：：
    ：自監測儀器裝設完成測試後，配合現地量測一週內將監測資料及分析判讀報告
    送監造單位審核通過後，彙整提送機關參考」，是原告所提之監測報告，除監造
    單位不予通過之理由顯不合理外，自仍須經監造單位審核通過後，方可謂完成工
    作，而有報酬請求權。查原告所提之第一次、第二次及第三次監測報告，因第一
    次監測報告有(甲)原陳報技師已拒絕簽證。(乙)提報時間超過合約規定一週。(丙)業主
    大德國中已函請該公司於相關事項辦妥前暫緩作業。(丁)現場未經踏勘確認。(戊)現
    場原地面沈陷點及傾度管未依合約規範施作之因素；第二次監測報告有(甲)計畫書
    圖說尚待修正。(乙)未說明依踏勘記錄後續執行情形。(丙)簽證技師資料未全。(丁)傾
    度管未依合約規範施作。(戊)地面沈陷點現場尚有未全部改善者。(己)監測報告內業
    請加蓋公司騎縫章或逐頁由技師簽章，封面亦請註明頁數或張數。(庚)請檢附量測
    記錄磁片等情，而未予審核通過。另第三次監測報告因(甲)第一次監測之報告係在
    業主通知暫停執行情況下施作，本次所謂「第三次監測報告」是否成立。(乙)於前
    次監測報告缺失尚未修正與現場未經改善情形下，是否於品質程序上可予認同。
    (丙)未見數值研判說明亦無實質建議，專業技師仍未簽證，以及缺蓋公司章、目錄
    、頁碼、騎縫章，其完整性尚待改善，故監造單位認未盡符合約需求歉難審核，
    有永大技師事務所八十九年五月十六日文號八八○四六─○三號及八十九年六月
    二十七日文號八八○四六─一一號備忘錄附卷可稽。雖台北市土木技師公會鑑定
    結果認原告使用之傾斜管之規格不影響監測結果，鑑定人甲○○並證稱原告所安
    裝之儀器與報告之正確性無關等語（見本院九十一年十一月二十五日準備程序筆
    錄），惟除此之外，原告所提之監測報告既尚有前揭瑕疪，且依卷附資料除簽證
    技師資料已據原告補正外（見原告公司八十九年五月二十二日校園─一八號文）
    ，其餘部分則未見原告提出補正資料，則監造單位未予審核通過，自非無據。從
    而，第一次、第二次監測報告既未經原告補正並審核通過，此於停止履約上所為
    不符契約約定（即未經審核通過）之監測報告，被告自不生給付報酬之義務。另
    第三次及八十九年七月十四日所為之第四次監測報告，被告既無事後追認之意（
    如前所述，監造單位並不承認所謂第三次監測報告，至第四次監測報告則未見原
    告提出經監造單位審核並命其改善之資料），復未經監造單位審核通過，故此二
    次所為監測報告即資料處理及報告費，被告亦無給付之義務。
  技師簽證費部分：
    查本件原告所為監測報告業經主辦技師簽證，固據原告提出四次監測報告封面在
    卷可參，惟同前、所述，此技師簽證係在契約暫停履行狀況下所為，且事後
    追認條件（即提出審核認可之監測報告）亦未成就，被告自無給付義務。況技師
    簽證之目的在於擔保監測報告之品質及正確性，而此四次監測報告既未經監造單
    位審核並經被告採用，從而依附監測報告之技師簽證費，自亦不得請求報酬。
  (3)勞工安全衛生費、承商及利潤管理費（原告主張應給付二萬七千八百八十一元，
    被告僅給付七千五百二十七元）：
    查此二種費用係以一式計價，有廠商估價單在卷可按，此部分既無法依已完成部
    分核實計價，自應按原告已完成工程之比例予以計價。而由系爭工程契約第五條
    第一項第一款既約定：「儀器裝設完成經驗收合格付總工程款百分之三五；其他
    量測工作在完成每六個月之量測工作後請款百分之二十：：：」等語，可推知若
    儀器裝設完成，其完工比例應為百分之三五，每完成一量測工作可認完工比例約
    百分之三點三（２０％÷６＝３．３％，小數點三位數以下四拾五入，下同）。
    本件原告業已完成儀器裝設，並為四次監測報告，為兩造所不爭，本應認其完工
    比例為百分之四八點二（３５％＋３．３％×４＝４８．２％），惟原告所為四
    次監測報告既未經審核通過，且所完成儀器裝設亦有前述之瑕疪，故應認其完工
    比例以百分之三十為適當，依此計算被告應給付之勞工安全衛生費為一千零四七
    元（３４９０×３０％＝１０４７）、承商及利潤管理費為一萬八千三百二十二
    元（６１０７４×３０％＝１８３２２），計一萬九千三百六十九元。
  (4)綜上所述，原告得請求前揭三大部分之工程款為二十六萬零八百一十三元（２４
    １４４４＋１９３６９＝２６０８１３），加上兩造無爭議之水準標點、傾斜儀
    、沉陷觀測點、井管式水壓計部分之工程款，原告因終止契約可請領之工程款為
    三十六萬二千五百二十二元（２６０８１３＋３１１９９＋４０６０３＋９４０
    ＋６０１５＋２２９５２＝３６２５２２），扣除被告已支付原告十萬零九千二
    百三十六元，原告尚可再領取二十五萬三千二百八十六元（000000－00
    0000）。
  (三)請求返還履約及差額保證金部分：
    依投標須知第二十三條第一項：「本須知為承攬契約契約基本條款之一，其效力
    視同契約」及第二十二條：「貴廠商有『押標金保證金暨其他擔保作業辦法』第
    二十條各款情形之一者，其所繳納之保證金及其孳息得不予發還，各種押標金保
    證金於完成規定條件後無息發還」之規定，已明定廠商若有押標金保證金暨其他
    擔保作業辦法第二十條各款情形之一者，得不予發還保證金。而押標金保證金暨
    其他擔保作業辦法第二十條第二項款即規定：「機關得於招標文件中規定，廠商
    有下列情形之一者，其所繳納之履約保證金及其孳息得不予發還：四、因可歸責
    於廠商之事由，致部分終止或解除契約者，依該部分所占契約金額比率計算之保
    證金；全部終止或解除契約者，全部保證金。」本件被告係因原告有未依合約履
    行等可歸責於原告之事由致終止全部系爭契約，業已認定如前述，則依兩造前揭
    契約約定，被告拒絕發還原告所繳納之履約及差額保證金，自屬有據。
六、綜上所述，原告請求被告給付二十五萬三千二百八十六元，及自九十一年一月九
    日起至清償日止，按週年利率百分之三計算之利息，為有理由，應予准許，逾此
    範圍之請求，為無理由，應予駁回。
七、兩造其餘攻擊、防禦方法，核與本件判決結果不生影響，爰不予一一論述，附此
    敘明。
八、據上論結，本件原告之訴為一部有理由，一部無理由，依民事訴訟法第七十九條
    但書，判決如主文。
中      華      民      國    九十二    年      一      月    二十四    日
~B臺灣基隆地方法院民事庭
~B審判長法  官  李木貴
~B      法  官  林金發
~B      法  官  王美婷
右為判決正本係照原本作成。
對於本件判決如有不服，應於收受送達後廿日內向本院提出上訴書狀，上訴於台灣高
等法院，並按他造當事人之人數附具繕本。
中      華      民      國    九十二    年      一      月    二十七    日
~B      書記官  潘端典


司法院資訊處製作；財團法人民間司法改革基金會備份。
